【裁判字號】    92,重上更(三),87
【裁判日期】    920701
【裁判案由】    毒品危害防制條例
【裁判全文】
臺灣高等法院台南分院刑事判決           九十二年度重上更(三)字第八七號  Ｇ
      上  訴  人
      即  被  告  甲  ○  ○ .
      選任辯護人  嚴  庚  辰  律師
右上訴人因違反毒品危害防制條例案件，不服臺灣嘉義地方法院八十六年度訴字第二
六六號中華民國八十六年六月十九日第一審判決（起訴案號：臺灣嘉義地方法院檢察
署八十六年度偵字第一七０四號），提起上訴，經最高法院第三次發回，本院判決如
左：
      主      文
原判決關於非法販賣化學合成麻醉藥品暨定應執行刑部分撤銷。
甲○○明知為禁藥而轉讓，處有期徒刑陸月，併科罰金新台幣伍萬元，有期徒刑如易
科罰金，以參佰元即新台幣玖佰元折算壹日，罰金如易服勞役，以參佰元即新台幣玖
佰元折算壹日。
      事      實
一、甲○○（即林雅惠）明知安非他命是不得轉讓之禁藥，於民國（下同）八十五年
    五月一日，在嘉義縣水上鄉○○路一六Ｏ巷一號其所上班之芳登美容院前，無償
    轉讓禁藥安非他命一包予戊○○非法吸用，嗣經警查獲戊○○後，戊○○供出其
    安非他命來源而循線破獲。
二、案經嘉義市警察局第一分局報請台灣嘉義地方法院檢察署檢察官偵查起訴。
      理      由
一、訊據上訴人即被告甲○○（即林雅惠）於本院固坦承將安非他命交予戊○○，但
    是辯稱：「黃秋蘭寄放東西在我那邊，戊○○來拿走，我不知道裡面是什麼，寄
    放東西只有八十五年五月那一次，並沒有八十四年那一次，東西是在我工作的美
    髮院裡面交給戊○○的，當時戊○○並沒有拿錢給我」等情。
二、經查：
（一）本件原是戊○○於八十六年二月十九日晚上九時五十分許，在嘉義市○○路六
      二一號白宮飯店二一一室，與案外人林嘉豐為警查獲，並扣得安非他命二包、
      玻璃球管、塑膠吸管等物，戊○○在該案之警訊中供稱當天（八十六年二月十
      九日）向林嘉豐購買過一次安非他命後，又供稱八十四年十一月及八十五年五
      月一日，向綽號「小惠」之女子購買過兩次安非他命等情（台灣嘉義地方法院
      八十六年度訴字第二一０號被告戊○○、林嘉豐違反藥事法等案件之警卷第四
      頁及背面，下稱另案警卷），隨後戊○○於本案警訊中，檢舉被告「林雅惠」
      販賣安非他命等情（警卷第三頁），但是戊○○於另案偵查及原審審理時就改
      口稱：是向林嘉豐要安非他命，不是向他買的，但是仍供稱向「小惠」買安非
      他命等情（台灣嘉義地方法院檢察署八十六度偵字第一五０一號偵查卷第十八
      頁背面，下稱另案偵查卷；另案原審卷第二五頁），該案經林嘉豐於偵、審中
      坦承，經台灣嘉義地方法院以林嘉豐轉讓安非他命禁藥予戊○○，判處林嘉豐
      轉讓禁藥罪刑確定，有台灣嘉義地方法院八十六年度訴字第二一０號行事判決
      書在卷可稽，由此可知，戊○○在另案對於其究向何人「購買」安非他命，供
      述不一，其供述之可信度不佳。
（二）再看證人戊○○於本案檢察官訊問時，雖仍證稱：「向被告買兩次安非他命]
      等情，經被告出庭否認，辯稱：「戊○○向小蘭買，小蘭叫其轉交予戊○○，
      並非賣予戊○○」等情，證人戊○○對被告之上開陳述沒有意見，對檢察官訊
      問其買安非他命的錢給誰？也默然不語（偵查卷第十一頁及背面），顯然證人
      戊○○雖證稱被告販賣安非他命給她，卻經不起被告當庭之對質而無言，戊○○之證詞反覆無力，沒有顯示立即令人相信的高度可信度，而本案並未查扣任
      何物證，只有證人戊○○與被告之陳述，對「曾發生過的販賣安非他命」的過
      程，只有兩人的記憶與陳述，毫無「販賣安非他命」事實之物質跡證，而證人
      戊○○與被告兩然又利害相反，雙方陳述內容，顯然經過太多的考慮，從警訊
      開始，就有猶疑反覆不一的紀錄，其陳述內容很可能與事實相距已遠，若貿然
      採信，則所建構之「事實」必欠缺強而有力的支持，無法產生信服力。
（三）本件被告甫獲案之初，於八十六年二月二十日下午七時第一次警訊時，雖曾承
      認販賣安非他命予戊○○一次，供承「（你於何時在何地將安非他命販賣給戊○○，共幾次？價錢如何？）我於八十五年五月一日在我上班處嘉義縣水上鄉
      ○○路一六０巷一號前將安非他命【賣給】戊○○，共一次，價錢一千元。」
      「（你的安非他命於何時向何人購買？價錢多少？共幾次？）我於八十五年四
      月二十七日向綽號「小蘭」（按於原審時始供出係黃秋蘭）購買，祇向他購買
      一次，價錢是一千元。」「（綽號小蘭之人其真實姓名？特徵？如何連絡？）
      綽號小蘭之人其真實姓名我不知道，女生，年約二十歲，卷髮，身高約一六五
      公分，中等身材，如何與他連絡我不知道，他是我上班處的客人，是在我上班
      處所芳登髮廊向「小蘭」購買的」（見警訊卷第一頁正、反面），但被告之前
      先供稱因將安非他命【轉讓】給戊○○，所以來製作筆錄等情（警卷第一頁）
      ，經警方問其何時、何地將安非他命【販賣】給戊○○？被告才供出上開販賣
      安非他命情節，隨即又改稱：【我沒有販賣給戊○○，我只是轉讓給她而已】
      等情（警卷第二頁）。被告在警訊時之供詞顯然矛盾，經本院傳喚證人即訊問
      警員乙○○具結證稱：「警訊筆錄是被告怎麼講，我就怎麼紀錄」等情，經本
      院當庭問被告：「有無承認販賣安非他命？」被告回答；「他（指警員）問，
      我的意思是跟人家買一次一千元」等情，證人乙○○立即質問被告：「我當初
      是問你賣給戊○○幾次，你說一次，一次一千元」等情，被告再解釋：「我可
      能會錯意，我沒去過警察局，我去的時候腦筋一片空白，也不知怎麼回是，我
      的意思是八十五年五月一日交給戊○○，那我買安非他命一次一千元」等情（
      本院九十二年二月二十一日訊問筆錄），由警訊筆錄之記載內容矛盾及被告與
      證人乙○○對質過程，可知被告之警訊筆錄，應該不可能是無中生有，但是以
      被告自以為「轉讓」安非他命接受訊問，而警員立即訊問其「販賣」安非他命
      之經過，被告雖說出販賣安非他命等情，但是後來一直澄清沒有販賣給戊○○
      ，只是轉讓等情，其間可能被告受警員之影響而如此說，也可能被告誤會警員
      的意思，雖然有被告承認販賣安非他命之可疑存在，但當時警訊並無錄音，已
      經證人乙○○證述在卷，無法還原當時狀況，不能排除被告可能誤解而解釋不
      清的合理懷疑存在，以被告之警訊筆錄中所記載之【賣給】二字，即毫無疑問
      地確認被告曾坦承販賣安非他命，風險過大，加以證人戊○○證述之可信度又
      不高，並無任何物證可以佐證被告販賣安非他命事實之必然性，尚難認定被告
      販賣安非他命之犯行成立。
（四）雖然證人戊○○於警訊及偵查中證稱向被告買安非他命兩次等情，但於原審及
      本院更一審均改稱未向被告買安非他命等情，而被告於警訊後，均否認販賣安
      非他命等情，被告警訊中雖然承認：販賣安非他命【一次】予戊○○，【價錢
      一千元】，證人戊○○警訊及偵查中證稱：向被告買安非他命【兩次】，每次
      一小包，【價值一千元】，縱然屬實，其次數顯然不同，且在價錢上並無販賣
      賺取差額圖利之情事，充其量也只是原價轉讓，此也可能被告於警訊時誤認其
      轉讓為販賣之可能原因，本件就被告販賣安非他命予戊○○之證據薄弱，尚不
      能達到一般人確認的程度。
（五）被告雖於原審審理中提出由其與證人丙○○及丁○○於八十六年四月十一日相
      偕至證人戊○○家中之錄音談話內容，證人戊○○曾表示係向黃秋蘭購買安非
      他命，而非係向被告所買，有該錄音帶帶一捲及該錄音帶譯文一份附卷可稽（
      見原審卷證件存置袋及該卷第十四頁至第二十八頁），惟被告等與證人戊○○
      既相識甚久，所問答之內容無非在強調被告僅係轉交安非他命之情節，類此事
      後預設立場所為之錄音，無非在迎合被告之辯解而已，自不足為被告有利之認
      定。
（六）另證人黃秋蘭（已改名：黃靜慧）於原審及本院更二審及本審均否認有販賣安
      非他命予戊○○，陳稱：「伊綽號叫「黑秋」，與被告同村，但不太認識，亦
      不認識戊○○，曾有去被告老闆那邊洗過頭，但沒有賣安非他命給戊○○，伊
      當時賣檳榔，亦無販賣安非他命與戊○○，對被告上開錄音與戊○○之談話表
      示是他們亂說的，伊從來沒有賣過安非他命，亦未被起訴販賣安非他命」等語
      （見原審卷第三九頁、第四十頁、本院更二審卷第三一頁、第三二頁及本院九
      十二年二月二十一日訊問筆錄）在卷可稽。嗣經本院更二審函請台灣嘉義地方
      法院檢察署查覆是否受理偵辦證人黃秋蘭麻藥或毒品案件，經該署覆稱並無受
      理在案，有該署九十一年八月三十日嘉檢博執一字第一七七二三號覆函暨檢送
      證人刑案資料紀錄表可據（本院更二審卷第五八頁），顯難認定黃秋蘭有販賣
      安非他命。雖然被告及證人戊○○所指稱是向黃秋蘭購買安非他命等情，無法
      證實，此被告反證事項之不成立，並不影響本案被告之販賣安非他命情事，有
      合理懷疑之存在。
（七）被告販賣安非他命兩次予戊○○之犯罪事實，雖然不能成立，但是由被告一直
      承認於八十五年五月一日曾【交付】安非他命一次予戊○○等情，證人戊○○
      於原審中也承認被告【轉交】給她（原審卷第三九頁背面），於本院更一審中
      也證稱八十五年五月一日交付安非他命一包給她等情（本院更一審卷第三一頁
      ），是兩人陳述之細節或有不同，但是被告於八十五年五月一日，在嘉義線水
      上鄉○○路一六０巷一號芳登美容院前，交付一包安非他命給戊○○，卻是雙
      方堅定承認之事實，被告嗣後雖辯稱不知所交付者是安非他命等情，但是被告
      坦承曾施用過安非他命，顯見對安非他命並非毫無認識，又於警訊中就承認讓
      讓安非他命予戊○○，可以確定被告知道所轉讓者是安非他命，其後辯稱不知
      道是安非他命，不過是事後卸責之詞，自不足採。
三、按科刑或免刑之判決，法院得就起訴之「犯罪事實」，變更檢察官所引應適用的
    法條，刑事訴訟法第三百條定有明文。是法院於不妨害「事實同一」之範圍內，
    得自由認定事實，適用法律。查自然的社會事實，未經「法律」評價前，僅有存
    在與否的問題，而檢察官起訴之「犯罪事實」，已經是在犯罪構成要件指導下，
    所陳述之事實，具有初步符合法條規定之可能性，即係有犯罪嫌疑，經法院審理
    結果，若發現該實際發生之事實，與檢察官所引應適用之法律條文並不符合，但
    是檢察官所起訴「犯罪事實」之基本自然事實，與法院實際認定之應適用法律規
    定之「犯罪事實」之基本自然事實，兩者若相同，法院基於適用法律予已起訴之
    事實之義務，應依上開規定加以審理，並變更適用之法條（詳如附件）。本件被
    告雖不成立販賣安非他命犯行，但是其轉讓安非他命犯行已經確定，是兩者之自
    然社會事實，即交付安非他命予戊○○之事實均相同，僅有償之販賣與無償之轉
    讓不同，其法律構成要件之評價雖然不同，但是一般社會觀點上，兩者仍可認為
    是一個自然發生的事實，本院應變更應適用之法條，加以審理。綜上所述，本件
    被告犯行，已堪認定。
四、按安非他命係麻醉藥品管理條例第二條第四款所定之化學合成麻醉藥品，業經行
    政院衛生署於七十九年十月九日以衛署藥字第九○四一四二號公告，同年月十一
    日生效，又查行政院衛生署以安非他命類藥品係危害國民健康之毒害藥品，曾三
    度公告重申禁止使用，將之列入禁藥管理。嗣以當時之藥物藥商管理法（已於八
    十二年二月六日修正公布為藥事法）對於持有或吸用安非他命類藥品者，尚無處
    罰規定，乃於七十九年十月九日以上開公告將之列入麻醉藥品管理，以為非法持
    有、吸用安非他命之處罰依據（吸用、持有安非他命，已於八十七年五月二十日
    公告改列毒品危害防制條例第二條第一項第二款之第二級毒品處罰），足徵安非
    他命藥品，並不因上開公告而失其禁藥性質。而轉讓安非他命之行為，係成立藥
    事法第八十三條第一項轉讓禁藥罪。又安非他命業經八十年五月二十日公布施行
    之毒品危害條例第二條第二項第二款列為第二級毒品，於同條例第八條第二項轉
    讓第二級毒品者定有處罰明文。被告行為後，法律既有變更，茲比較新舊法規定
    ，以變更後之毒品危害條例第八條第二項之罪較不利於被告，依刑法第二條第一
    項但書規定，應適用較有利於被告之藥事法第八十三條第一項轉讓禁藥罪。核被
    告無償轉讓安非他命予戊○○，係犯藥事法第八十三條第一項之轉讓禁藥罪。公
    訴人認被告觸犯麻醉藥品管理條例第十三條之一第二項第一款販賣麻醉藥品罪，
    尚有未洽，起訴法條應予變更。被告非法持有安非他命之低度行為，應為轉讓之
    高度行為所吸收，不另論罪。原審以被告販賣麻醉藥品部分，認罪證明確，因予
    被告論罪科刑，固非無見。惟原判決認被告連續兩次非法販賣化學合成麻醉藥品
    ，自有未洽，被告上訴否認轉讓安非他命犯罪，雖無足取，但原判決關於被告販
    賣安非他命部分既有可議，自應由本院就此部分與定執行刑撤銷改判之。爰審酌
    被告犯罪之動機、目的、手段、犯後態度等一切情狀，量處有期徒刑陸月，併科
    罰金五萬元。查刑法第四十一條業經九十年一月四日修正，於同年一月十日公布
    ，將得易科罰金之適用範圍擴大為最重本刑五年以下有期徒刑之罪，依刑法第二
    條第一項規定，被告行為後法律既有變更，自應適用有利於被告之裁判時之法律
    ，被告所犯本罪為最重本刑五年以下有期徒刑之罪，自得適用刑法第四十一條規
    定，諭知被告如易科罰金以三百元折算一日，併諭知罰金易服勞役之折算標準。
五、公訴意旨另以：被告甲○○（即林雅惠）於八十四年十一月間某日，在嘉義縣水
    上鄉○○路一號其任職之芳登美容院前，販賣化學合成麻醉藥品安非他命予戊○○一次，認被告涉處犯麻醉藥品管理條例第十三條之一第二項第一款之販賣麻醉
    藥品罪嫌等情。惟查，被告自警訊起至歷次偵查及審理時，均堅決否認上開犯行
    辯稱：並未於上開時、地交付安非他命給戊○○等情，雖然證人戊○○於警訊及
    偵查時，曾證述被告於上開時、地販賣一次安非他命給她等情，然事後已改稱並
    未向被告購買安非他命等情，是除證人戊○○不一的證詞外，並無任何事證，足
    以佐證證人戊○○證述之實在性，證人戊○○此部份證詞之證明力薄弱，尚不足
    以證實被告有何犯行，此外查無其他任何積極證據，足以證明被告之犯行，本應
    為無罪之諭知，惟公訴人認此部份與前開犯罪處刑部分係連續犯之裁判上一罪關
    係，自毋庸另為無罪之諭知。
據上論斷，應依刑事訴訟法第三百六十九條第一項前段、第三百六十四條、第二百九
十九條第一項前段、第三百條，藥事法第八十三條第一項，刑法第二條第一項但書、
第十一條前段、修正後第四十一條第一項、第四十二條第二項，罰金罰鍰提高標準條
例第二條，判決如主文。
本案經檢察官邱克斌到庭執行職務。
中    華    民    國      九十二      年      七      月      一        日
                                  臺灣高等法院臺南分院刑事第六庭
                                      審判長法官  蔡    崇    義
                                            法官  董    武    全
                                            法官  宋    明    中
右正本證明與原本無異。
如不服本判決，應於判決送達後十日內向本院提出上訴狀，其未敘述理由者並應於提
出上訴狀後十日內向本院補提理由書（應附繕本)。
                                      法院書記官  李    育    儒
中    華    民    國      九十二      年      七      月      二        日
參考法條：
藥事法第八十三條：
明知為偽藥或禁藥，而販賣、供應、調劑、運送、寄藏、牙保、轉讓或意
圖販賣而陳列者，處五年以下有期徒刑，得併科新台幣十萬元以下罰金。
犯前項之罪，因而致人於死者，處七年以上有期徒刑，致重傷者，處一年
以上七年以下有期徒刑。
因過失犯第一項之罪者，處一年以下有期徒刑、拘役或新台幣十萬元以下
罰金。
第一項之未遂犯罰之。
附件：
按法院須「適用」法律規定於事實，以產生法律效果，而「事實真相」由證據證明力
及推理作用支持，以確認其存在，從而證據之品質及推理之鬆嚴程度，均影響事實之
穩定度，可能產生不穩定性。而「法律規定」乃以文字表述一般之價值觀，並以邏輯
三段論法呈現，但是受限於文字的一般描述能力有限，所涵蓋範圍的清晰度可能並不
完全，也可能產生不確定性。當兩者結合適用時，就可能產生整個適用法律系統的不
穩定，對適用法律的客觀性及其可預測性不利，為強化適用法律的穩定性，對於將法
律條文規定【適用於】事實時，應先就法律構成要件所指導之「犯罪事實」，與「自
然之社會事實」間，所可能產生的問題釐清，也就是依個案現有之證據，大致上可能
成立之犯罪，先行推論其犯罪事實應有的所有狀況，亦即若犯罪事實成立，在本案中
所有的細節，是否合情合理，與實際發生之自然社會事實間，可能之疑問何在？以此
「疑問」為中心，將現有之證據先分類集中於各問題，比對、分析後，解釋證據與問
題的關係，綜合賦予證據在本案中應有之意義，若證據足以同時支持自然社會事實及
犯罪事實，就能充實法律條文之規定。


司法院資訊處製作；財團法人民間司法改革基金會備份。
